臺灣高等法院刑事裁定
109年度毒抗字第249號
抗  告  人
即 聲請 人  臺灣士林地方檢察署檢察官
抗  告  人
即  被  告  吳竹寒


上列抗告人等因毒品危害防制條例案件，不服臺灣士林地方法院
中華民國109年10月6日所為之裁定（109年度毒聲字第100號），
提起抗告，本院裁定如下：
    主  文
抗告駁回。
    理  由
一、抗告意旨略以：
　㈠抗告人即聲請人抗告意旨略以：
　　1.按毒品危害防制條例第20條及第23條業於109年1月15日修
      正 公布，並於同年7月15日施行。依修正後同條例第20條
      第3項規定：「依前項規定為觀察、勒戒或強制戒治執行
      完畢釋放後，三年後再犯第十條之罪者，適用前二項之規
      定。」觀之，該次修法係將修正前該條項所定「五年後再
      犯第十條之罪者」修正為「三年後再犯第十條之罪者」。
      其立法理由謂：「本條例認施用毒品者具『病患性犯人』之
      特質，並參諸世界各國之醫療經驗及醫學界之共識，咸認
      施用毒品成癮者，其心癮甚難戒除，如觀察、勒戒或強制
      戒治執行完畢釋 放後，3年後始再有施用第一級、第二級
      毒品之行為者，足見其有戒除毒癮之可能，宜再採以觀察
      、勒戒方式戒除其身癮及以強制戒治方式戒除其心癮之措
      施，為能放寬觀察、勒戒或強制戒治制度之適用時機，以
      協助施用者戒除毒癮，爰修正第3項。」由此足見上開修
      正應係針對第一次觀察、勒戒或強制戒治執行完畢釋放後
      ，3年後始再有施用第一級、第二級毒品行為之人（即第
      二次犯）或每隔3年後始再有施用第一級、：第二級毒品
      行為之人而設，因其係於3年後再犯，足見其有戒除毒癮
      之可能，故而放寬觀察、勒戒或強制戒治制度之適用時機
      ，以協助施用者戒除毒癮。是修法之重點著重在施用毒品
      者有「戒除毒癮之可能」，倘在上開修正前，於第一次觀
      察、勒戒或強制執行完畢後，已有「二犯以上」施用第一
      級、第二級毒品罪者或於修法前「五年内再犯第10條之罪
      者」，經認其再犯率甚高，原實施之觀察、勒戒及強制戒
      治已無法收其實效者，均已難認有戒除毒癮之可能，則縱
      使其本次犯行係於第一次觀察、勒戒或強制戒治執行完畢
      釋放後3年後再犯，毋庸仍予寬典處遇，而應依該條例第1
      0條逕予刑罰制裁。且最高法院95年度第7次刑事庭會議決
      議内容為「至於經觀察、勒戒或強制戒治執行完畢釋放後
      ，「五年後再犯」者，前所實施之觀察、勒戒或強制戒治
      已足以遮斷其施用毒品之毒癮，為期自新及協助其斷除毒
      癮，仍適用「初犯」規定，先經觀察、勒戒或強制戒治之
      程序。從而依修正後之規定，僅限於「初犯」及「5年後
      再犯」二種情形，始應先經觀察、勒戒或強制戒治程序。
      倘被告於5年内已再犯，經依法追訴處罰，縱其第3次（或
      第3次以上）再度施用毒品之時間，在初犯經觀察、勒戒
      或強制戒治執行完畢釋放5年以後，已不合於「5年後再犯
      」之規定，且因已於「5年内再犯」，顯見其再犯率甚高
      ，原實施觀察、勒戒或強制戒治，已無法收其實效，即應
      依該條例第10條處罰。」之見解；立法者於109年1月15日
      修正同條例第20條第3項時並未同時以修法方式將該見解
      排除在外，而僅將「5年後再犯」修正為「3年後再犯」，
      其他構成要件均相同，顯見立法者係認自應依相同之法理
      ，採取與修正前之實務見解為相同解釋及處理。
　　2.又按毒品危害防制條例第20條第3項所謂「3年後再犯」，
      應係指： 被告於觀察、勒戒或強制戒治執行完畢釋放後
      ，並無再犯第10條之罪，而是3年後始再有犯第10條之罪
      者而言。若被告於觀察、勒戒或強制戒治執行完畢釋放後
      ，於3年内曾再犯第10條之罪，經依毒品危害防制條例第2
      3條第2項追訴者，必須其「本次（即第3次或以上所犯）
      之『犯罪時間』，距最近一次（即第2次或以上所犯）之『犯
      罪時間』已逾3年」，才屬於本項所稱「3年後再犯」，而
      有再予觀察、勒戒之機會。最高法院109年度台上大字第3
      826號刑事裁定意旨亦同此見解。
　　3.查抗告人即被告吳竹寒（下簡稱被告）前因2次施用毒品
      案件，分別經法院裁定 送觀察、勒戒後，均認無繼續施
      用毒品之傾向，於87年12月4日、88年11月23日釋放出所
      ，並由檢察官以87年度偵字第10887號、88年度偵字第263
      4號為不起訴處分確定；復因施用毒品案件，經法院裁定
      送觀察、勒戒及強制戒治後，於95年9月14日強制戒治執
      行完畢，並由檢察官以95年度戒毒偵字第54號為不起訴處
      分確定；再因施用第二級毒品案件，經臺灣士林地方法院
      以103年度審易字第2234號判決處拘役50日確定，並於104
      年4月29日易科罰金執行完畢；又因多次施用第二級毒品
      案件，分別經臺灣臺北地方法院以105年度審簡字第395號
      判決處有期徒刑2月、2月，應執行有期徒刑3月確定、臺
      灣士林地方法院以105年度審易字第1151號判決處有期徒
      刑2月確定、臺灣士林地方法院以105年度審簡字第333號
      判決處有期徒刑4月，經提起上訴後，由臺 灣士林地方法
      院以105年度簡上字第68號判決上訴驳回而確定，上開4罪
      合併定應執行刑為有期徒刑7月確定，並於106年5月10日
      易科罰金執行完畢；再因2次施用第二級毒品案件，分別
      經臺灣士林地方法院以105年度審簡字第1171號、106年度
      審簡字第116號判決判處有期徒刑5月、4月確定，合併定
      應執行有期徒刑7月，並於106年10月20日易科罰金執行完
      畢；又因2次施用第二級毒品案件，分別經臺灣士林地方
      法院以106年度審簡字第1108號、臺灣臺北地方法院以107
      年度審簡字第532號判決處有期徒刑6月、5月確定，合併
      定應執行有期徒刑10月確定，並於107年12月3日易科罰金
      執行完畢；另因施用第二級毒品案件，經臺灣士林地方法
      院以107年度審易字第1498號判決處有期徒刑6月確定，並
      於108年6月24日易科罰金執行完畢等情，有全國刑案資料
      查註表在卷可憑，則被告前於觀察勒戒執行完畢釋放後，
      3年内又再犯施用毒品案件，揆諸前揭說明，不論依修正
      前、修正後規定，被告其後再犯本案施用第二級毒品案件
      之「犯罪時間」，距最近一次（即第2次或以上所犯）施
      用毒品之「犯罪時間」尚未逾3年，已非屬應行觀察、勒
      戒或強制戒治之範疇，而應依法起訴。
　　4.故本件原審裁定認事用法既有違誤，爰依刑事訴訟法第40
      3條第1項、第407條提起抗告，請將原裁定撤銷，更為適
      當合法之裁定等語。
　㈡被告抗告意旨略以：被告施用第二級毒品安非他命除觀察勒
    戒外，尚有戒癮治療處遇同樣能達到戒毒成效，而被告家有
    年邁姐姐需要照顧，家中生活均賴被告維持，倘若被告經送
    觀察、勒戒，不但工作不保，姐姐也無人照顧，恐會造成家
    庭悲劇。被告已深切悔悟，請求給予被告自新之機會，以戒
    癮治療代替觀察勒戒，以全被告家庭云云。　
二、首按，依109 年1 月15日修正公布、同年7 月15日施行之毒
    品危害防制條例第20條第3 項規定，犯第10條之罪於觀察、
    勒戒或強制戒治執行完畢釋放後，3 年後始再犯者，不論其
    行為係在新法施行生效前或施行生效後所為（同條例第35條
    之1第1 、2 款參照），均應適用同條第1 、2 項（即應先
    觀察、勒戒或強制戒治）之規定。又依修正後毒品危害防制
    條例第35條之1 第1 款之規定，於此次毒品危害防制條例修
    正施行前犯第10條之罪之案件，於修正施行後，偵查中之案
    件，由檢察官依修正後規定處理，亦即：倘係3 犯以上，其
    施用第一、二級毒品犯行，如距其最近1 次觀察、勒戒或強
    制戒治執行完畢釋放後，已逾3 年，檢察官應「為觀察、勒
    戒之聲請」；如尚在3 年以內，始應「依法追訴」。
三、次按犯毒品危害防制條例第10條之罪者，檢察官應聲請法院
    裁定，令被告入勒戒處所觀察、勒戒，其期間不得逾2月，
    同條例第20條第1項定有明文；又施用第一級毒品、第二級
    毒品者，除檢察官審酌個案情形先依刑事訴訟法第253條之1
    第1項、第253條之2規定，為附命完成戒癮治療之緩起訴處
    分外，依法應為觀察、勒戒之程序，毒品危害防制條例第24
    條第1項亦有明文。前開觀察、勒戒之規定，立法意旨在幫
    助施用毒品者戒除毒癮，非為懲戒行為人。觀察勒戒係導入
    一療程觀念，針對行為人將來之危險所為預防、矯治措施之
    保安處分，以達教化與治療之目的，可謂刑罰之補充制度。
    從而毒品危害防制條例本身所規定之觀察、勒戒及強制戒治
    等保安處分，雖兼具自由刑之性質，卻有刑罰所不可能替代
    之教化治療作用。且觀察、勒戒既屬用以矯治、預防行為人
    反社會性格，而具社會保安功能之保安處分，當無因行為人
    之個人或家庭因素而免予執行之理。
四、查：
　㈠被告於警詢、偵查中對於施用第二級毒品甲基安非他命之犯
    行均坦承不諱，且其於民國109年7月10日為警採得之尿液檢
    體（檢體編號：126074），經送台灣尖端先進生技醫藥股份
    有限公司，以酵素免疫分析法（EIA）初步檢驗，檢驗結果
    呈安非他命類藥物陽性反應，再以氣相層析質譜儀法（GC/M
    S）確認檢驗，檢出安非他命濃度10560ng/mL、甲基安非他
    命濃度71240ng/mL，檢驗結果經判定為安非他命及甲基安非
    他命陽性反應，此有該公司109年7月24日濫用藥物檢驗報告
    、臺北市政府警察局偵辦毒品案件尿液檢體委驗單附卷可稽
    。復有扣案毒品可資相佐，足認被告自白於採尿前即109年7
    月9日施用第二級毒品之事實。復查被告前因施用毒品，於①
    87年間經送觀察勒戒，於87年12月4日經認無繼續施用傾向
    出所，②88年間經送觀察勒戒，於88年11月10日經認無繼續
    施用傾向出所（後另接續執行他案而未釋放），③94年間經
    送觀察勒戒後，認有繼續施用傾向，而經裁定施以強制戒治
    ，迄95年9月14日停止強制戒治處分出所，④104年間經送觀
    察勒戒，迄104年8月21日停止觀察勒戒釋放等情，有本院被
    告前案紀錄表、施用毒品案件紀錄表在卷可憑。是本次被告
    施用毒品之時間（109年7月9日）距離前次觀察勒戒處分，
    業已逾3年，且本案犯罪時間係毒品危害防制條例修正施行
    前、而於為109年7月15日修法施行後始為聲請之案件，據前
    揭說明，檢察官依修正後毒品危害防制條例第35條之1 第1 
    款規定適用修正後毒品危害防制條例第20條第3 項規定處理
    ，而為觀察、勒戒之聲請，原裁定斟酌前開被告相關情事，
    認檢察官本件對被告聲請裁定送觀察、勒戒，屬檢察官法定
    裁量權之適法行使，而予准許，核無不合。
　㈡被告抗告意旨雖稱：欲接受戒癮治療云云，然毒品危害防制
    條例關於觀察、勒戒之規定係屬強制規定，除檢察官審酌個
    案情形，依同條例第24條第1項為附命完成戒癮治療之緩起
    訴處分，可排除適用觀察、勒戒之程序外，凡經檢察官聲請
    法院裁定將被告送勒戒處所觀察、勒戒，法院僅就其聲請是
    否適法或顯然不當而為裁定，以查其是否仍有施用毒品傾向
    ，並據以斷定幫助受處分人徹底戒毒之方法，法院尚無自由
    斟酌以其他方式替代或得以其他原因免予執行之權。本件檢
    察官業已於109年9月24日詢問被告就觀察勒戒之意見、告知
    本件不適宜為戒癮治療之原因（見毒偵卷第63、65頁），故
    檢察官業已依法為審酌，其裁量並無違法或不當，被告徒以
    前詞，提起本件抗告，要無理由，應予駁回。
　㈢檢察官抗告意旨固主張：被告本次施用毒品之時間距離最近
    一次施用毒品之時間尚未逾3年，依據最高法院109年度台上
    大字第3826號裁定意旨，本次施用毒品應非屬應行觀察、勒
    戒或強制戒治之範疇等語。然：
　　1.修正後之毒品危害防制條例第20條第3項規定，犯第10條
      之罪於觀察、勒戒或強制戒治執行完畢釋放後，3年後再
      犯第10條之罪者，適用本條前2 項之規定，係因㈠、87年5
      月20日毒品條例公布施行後之刑事政策，對於施用毒品者
      ，已揚棄純粹的犯罪觀，雖強調「除刑不除罪」之理念，
      認為施用毒品者具有「病患性犯人」之特質，惟囿於當時
      戒治及醫療體系均不完整、專業人員欠缺且戒毒知識尚有
      不足，社會大眾仍視施用毒品者為「犯人」而非「病患」
      ，暨相關戒毒及事後之追蹤、輔導配套措施亦不完備，其
      刑事政策明顯將施用毒品者偏向「犯人」身分處理，導致
      監獄人滿為患，且施用毒品人口不減反增。為此，戒毒政
      策不得不改弦易轍，開始正視施用毒品者實屬「病患」之
      特質。先於97年新增毒品條例第24條附命完成戒癮治療緩
      起訴制度，確立「附命完成戒癮治療緩起訴處分」及「觀
      察、勒戒或強制戒治」雙軌治療模式。本次修正之毒品條
      例第20條第3項及第23條第2項，雖僅將原條文之再犯期間
      由「5 年」改為「3 年」，惟鑑於將施用毒品者監禁於監
      獄內，僅能短期間防止其接觸毒品，因慣用毒品產生之「
      心癮」根本無法根除，並慮及毒品條例施行多年累積之戒
      毒經驗及實效，暨逐步擴充之醫療、戒癮機構、專業人力
      、社區支援系統等資源，尤以本次毒品條例第24條修正，
      擴大檢察官對施用毒品者附條件緩起訴處分之範圍，使其
      能視個案具體情形給予適當多元社區處遇。本次修正後對
      於施用毒品者之思維，自應與時俱進，擺脫以往側重於「
      犯人」身分之處罰，著重其為「病患」之特質，並以「治
      療」疾病為出發點，重新評價前揭所謂「3年後再犯」之
      意義。㈡、毒品戒除不易，須經長期且持續之治療，施用
      毒品者既被視為「病患性犯人」，最佳處遇方式即為治療
      。對於施用毒品者之治療方式，有機構外之處遇（如自行
      赴醫院戒癮、附命完成戒癮治療緩起訴處分等），或機構
      內之觀察、勒戒或強制戒治；至對施用毒品者科以刑罰，
      無非在運用刑罰之一般預防功能以嚇阻毒品之施用。監獄
      為執行場所而非戒癮專責機構，針對施用毒品者及其再犯
      之特性，法務部於106年12月5日頒訂之「科學實證之毒品
      犯處遇模式計畫」，目的即是積極引進地區醫療體系之協
      助，提供毒癮戒治，落實社區追蹤輔導及治療之銜接，俾
      修復創傷、預防再犯。惟刑罰因涉及人身自由之基本權，
      故於施用毒品初犯時皆以傳統之機構外或機構內處遇方式
      治療，如再施用毒品時，始科以刑事責任。而當刑罰處遇
      仍不能有效幫助施用毒品者改善惡習時，即表示無法以此
      方式發揮治療效果，若繼續施以刑罰只具懲罰功能，不僅
      無法戒除毒癮，更漸趨與社區隔離，有礙其復歸社會。基
      於憲法應保障人民之生存權，及根據每個國民生存照顧需
      要提供基本給付之理念，為協助施用毒品者戒除毒癮復歸
      社會，對於經監獄監禁處遇後仍再犯之施用毒品者，更應
      恢復以機構內、外之治療協助其戒除毒癮。此即本次修正
      毒品條例第20條第3 項關於施用毒品者所謂「3年後再犯
      」係何所指之立法真諦。除檢察官優先適用第24條命附條
      件緩起訴處分處遇（不論幾犯，亦無年限）外，對於施用
      毒品初犯者，應適用第20條第1項、第2項為機構內之觀察
      、勒戒或強制戒治；若於上開機構內處遇執行完畢釋放後
      ，於「3年內再犯」者，依第23條第2 項規定，應依法追
      訴；倘於「3年後再犯」自應再回歸到傳統醫療體系機構
      內重為觀察、勒戒或強制戒治之治療。是對於戒除毒癮不
      易者，唯有以機構內、外處遇及刑事制裁等方式交替運用
      ，以期能控制或改善其至完全戒除毒癮。是以對於毒品條
      例第20條第3 項及第23條第2項所謂「3年後（內）再犯」
      ，自應跳脫以往窠臼，以「3 年」為期，建立「定期治療
      」之模式。其規定中所謂「3年後再犯」，只要本次再犯
      （不論修正施行前、後）距最近1 次觀察、勒戒或強制戒
      治執行完畢釋放，已逾3年者，即該當之，不因其間有無
      犯第10條之罪經起訴、判刑或執行而受影響（最高法院10
      9年度台上大字第3826號裁定參照）。
　　2.被告於109年7月9日再犯本案施用毒品犯行，固屬三犯以
      上，雖最後一次觀察、勒戒釋放出所後，而多次再犯施用
      毒品案件，惟距前次因施用毒品而經觀察、勒戒執行完畢
      日相距已逾3年，已如前述，依前述規定及說明，本案即
      應再予觀察、勒戒或強制戒治，且本件為109年7月15日修
      法施行後仍為偵查中之案件，自應依修正後之毒品危害防
      治條例規定處理。是檢察官之抗告為無理由，亦應予駁回
      。
據上論斷，應依刑事訴訟法第412條，裁定如主文。
中　　華　　民　　國　　109 　年　　11　　月　　30　　日
                  刑事第十二庭審判長法  官  陳如玲
                                    法  官  蔡如惠
                                    法  官  郭惠玲
以上正本證明與原本無異。
不得再抗告。
                                    書記官 賴尚君
中　　華　　民　　國　　109 　年　　11　　月　　30　　日